行　政　法　院　判　決　　　　　　　　　　　　　八十七年度判字第一九四一號
　　原　　　告　雨揚股份有限公司
　　代　表　人　甲○○
　　被　　　告　經濟部中央標準局
右當事人間因新型專利申請事件，原告不服行政院中華民國八十六年七月五日台八六
訴字第二七四○六號再訴願決定，提起行政訴訟。本院判決如左︰
　　主  文
原告之訴駁回。
　　事  實
緣原告於民國八十三年十二月二十四日以其「雨刷結構改良」申請新型專利，經被告
編為第00000000號審查，不予專利。原告修正申請專利範圍，申經再審查結
果，仍不予專利，發給台專（柒）○五○四六字第一三○七五八號專利再審查審定
書。原告不服，一再訴願，遞遭決定駁回，遂提起行政訴訟。茲摘敘兩造訴辯意旨於
次：
原告起訴意旨略謂︰按稱新型者，為對物品之形狀、構造或裝置之創作或改良。新型
係運用申請前既有之技術或知識，而為熟習該項技術者所能輕易完成，且未能增進功
效者，不得申請取得新型專利，為專利法第九十七條、第九十八條第二項所明定。是
基本觀念上，新型原係空間形態之新組合，倘若在空間形態上屬於創新，並能產生新
作用或新效果，即不能認為非新型。新型專利並不排除習用技術之運用，縱使一新型
係習用技術、知識之運用，其功效上已遠大於習用品，即無違反專利法第九十八條第
二項規定。被告再審查不予專利理由謂：「直線狀的刮除雨水是隨著刮片左右擺動而
排除雨水，刮片並非如再審查理由書附件所示的上下擺動，當刮片暫停於左右兩端點
時，雨水沿刮片流下，直線狀或弧狀並不影響雨水流下的速度，事實上，刮片暫停時
間並不足以讓雨水全部流下，只是把雨水刮到掃過面積之外，故弧狀刮片就能加速排
除雨水或異物的說法，毫無根據。」云云，原告於再審查理由中所云，係以在車內駕
駛座觀察雨刷之右下向左上之上下擺動，被告對於雨刷本身在結構動作上不甚清楚，
請參附件一圖Ａ所示。被告稱「雨水是隨著刮片左右擺動而排除雨水．．．」蓋車輛
雨刷作左右擺動刷拭者僅為少數，如公共汽車、軍用車及舊式吉普車，然絕大多數為
附件圖Ｂ所示之配置者，是其所為審定顯有違誤不當。況本案創新結構特徵設計「大
架呈向下彎曲之弧形狀，而中架兩端所設嵌孔及爪部為不同一直線狀設計，俾使雨刷
本體下方之橡膠片兩端呈向下彎曲，以提供雨刷本體能與引擎蓋內側緣作視覺協調配
置收合，及加速清除異物或雨水者。」參附件二圖示，當雨水停留在弧形雨刷上時，
因受地心引力所產生之分力影響，而無法駐留於弧形雨刷上，此可證明原處分「直線
狀或弧狀並不影響雨水流下的速度」係為誤解。原處分對於汽車雨刷與玻璃作用之實
務經驗，未能有徹底了解，致所作審定與事實不符。況本案不僅已將雨水異物刮到掃
過面積之外，更將其於上行時順勢排在兩側，而向下時更快速將異物、雨水向下向內
排除，此種結構實用功效遠較習用品直線式雨刷為大，符合新型專利要件。原處分無
法提出反證，僅以主觀猜測方式審查，而於理由書稱原告主張毫無根據，顯屬違法不
當。次查，被告指稱：「雨刷刮除雨水之效果主要與刮片和擋風玻璃貼合度有關，只
要貼合良好，刮除效果便佳。堆積在雨刷側的雨水根本不影響刮除效率，弧狀刮片之
流下雨水不易在雨刷上堆積的說法不能成立。」云云，原告從未否認雨刷之貼合度與
刮刷效果之關連性，然從附件二圖示可證，弧狀刮片之雨水不易在雨刷上堆積之說法
可成立，若有必要，原告可當場作實驗加以說明。原處分於未有反證下，主觀猜測只
要貼合良好，不影響刮除效率，顯偏離本案創作目的及主題。訴願決定機關未加詳察
，即附合稱：此種外來因素並不影響弧狀刮片與直線雨刷之功效比較結果。因本案係
在「排開」而非「貼合」，原處分之審定，顯違法不當。原處分復稱：「擋風玻璃並
非平面，弧狀刮片在非平面玻璃上移動，將使得刮片與玻璃無法保持垂直，而平直的
刮片可以保持垂直狀態，故刮除效率佳」云云。惟無論平直或弧狀雨刷，其刮片皆是
軟質橡膠，於刷拭作動開始向上或向下刷拭時，皆會產生翻轉，原處分稱平直的刮片
可以保持垂直狀態，顯係錯誤。舉一實例，電視機在未有彩色時代，黑白電視就屬最
佳，能否因黑白電視之存在，而否定彩色電視機之設計？被告另稱：「雨刷掃過之面
積是汽車安全的規範之一，以相同長度的刮片來比較，弧狀刮片掃過的面積較小」云
云。在此須說明，尺寸之假設已非專利審查範圍，同時本案之設計長度，當然會依汽
車安全規範製作，並裁量其尺寸，原處分以相同長度刮片作比較，顯有不當。如附件
三圖示若汽車原設計雨刷之安全長度為十八，弧形雨刷亦可達到，無原處分之疑慮存
在。綜上，本案縱使運用申請前習用技術，惟本案具相乘之實質功效增進，亦非熟悉
該項技術者所能輕易完成，應予專利。末查，依專利法第四十四條規定，專利專責機
關於審查時，得依職權或申請限期通知申請人或異議人：一、到局面詢。二、為必要
之實驗、補送模型或樣品。三、補充或修正說明書或圖式。原告申請面詢，被告既未
通知補送樣品或為必要之實驗，竟稱：「再審查核駁理由先行通知已指出本案應提出
可信之實驗報告，今申復書中並未提出實驗數據，僅要求面詢當面示範，唯此種實驗
應有適當的設備模擬雨水，並有儀器可測出雨水在擋風玻璃上的堆積情形，當面示範
既無設備，且單憑肉眼觀察無法做適當的評斷，且本案構造由說明書已可清楚了解，
故不需面詢。」剝奪原告當面示範說明及證實本案確實較習用品具功效增進之權利，
已嚴重影響原告基本申請專利之權益，甚而導致違誤不當之核駁處分，此足證明被告
對本案尚處存疑階段。既無法做出詳斷，反做出不予專利之審定，有違上開法條規定
。原決定機關稱二種刮面肉眼看均是「良好」云云，此理由在無任何實驗下，又如何
得知？附件二圖示之解說，係基本物理原則，何須另作實驗證明。水之特性即是往低
處流，當雨刷靜止不動時，雨水會自向下彎曲之雨刷橡膠兩端（即較低處）順勢往下
流，遇有刮刷時，自然會往兩側排開，不會殘留堆積。當雨刷往下刮刷時，雨水或異
物自會被向下向內刮除。此原理即如同桌子平放時水停在上面，當傾斜桌子時，則水
便會流向較低處，此乃眾所皆知之表面張力、附著力及地心引力等基本原理。若要以
無設備，且單憑肉眼觀察，無法做適當之評斷為核駁，顯係故意刁難，非專利立法本
意，爰請將一再訴願決定及原處分均撤銷，以符法制，並維原告合法權益等語。
被告答辯意旨略謂︰本案依申請專利範圍所述主要創作特徵在於：大架呈向下彎曲之
弧形狀，而中架兩端所設嵌孔及爪部為不同一直線狀設計，俾使嵌設雨刷本體下方之
橡膠片兩端呈向下彎曲，以提供雨刷本體能與引擎蓋內側緣作視覺協調配置收合。其
創作目的重點在於將習用直線狀之雨刷刮片改為弧狀，因此弧狀刮片是否較直線狀刮
片增進功效，為本案能否取得新型專利之關鍵。若未增進功效，依專利法第九十八條
第二項規定，自不能准予新型專利。現行車輛之雨刷作動時係以支點為圓心，作一約
四分之一圓左右刮動，如起訴理由附件一圖Ｂ所示，當刮片掃到右端點時，雨水被掃
至刮片右側，當刮片掃至左端點時，刮片成水平狀，雨水被掃至刮片下方，故再審查
不予專利稱：「刮片暫停時間並不足以讓雨水全部流下，只是把雨水刮到掃過面積之
外」並無任何違誤不當。起訴理由故意將不予專利理由曲解成圖Ａ狀況，並稱「被告
對於雨刷本身結構動作上不甚清楚」並非事實，被告不予專利理由完全依現行車輛雨
刷狀況所為審查。「雨刷刮除雨水之效果主要與刮片和擋風玻璃貼合度有關，只要貼
合良好，刮除效果便佳。」此一技術觀點，原告從未否認。然起訴理由附件二顯示，
當雨而掃至左端呈水平狀時，雨水被刮至刮片下方，若雨刷為直線狀，則雨滴因動力
而垂直流下，附件二卻稱平直雨刷因水平分力為零，故水停留於雨刷上側，但雨水是
在刮片下側而不是上側，附件二之分析完全與事實不符，且毫無意義。汽車擋風玻璃
並非平面，其刮片在非平面玻璃上移動，將使得刮片與玻璃無法保持垂直。原告稱無
論平直或弧狀雨刷，其刮片皆是軟質橡膠，於刷拭作動開始向上或向下時，橡膠皆會
產生翻轉，此一說法正說明弧狀刮片與擋風玻璃之垂直度充其量只是和直線狀刮片相
同，並無較佳之功效，所舉電視機之例，根本與本案狀況完全不同。不予專利理由稱
「以相同長度之刮片來比較，弧狀刮片掃過之面積較小。」原告稱此一要求為吹毛求
疵，並在起訴理由附件三表示弧狀雨刷可達安全長度，但由此圖正好可看出弧狀雨刷
所耗材料數較多，可見其未較直線狀雨刷增進功效，又無節省材料。原告指稱被告未
接受其當面示範說明乙節，查本案曾於再審查核駁理由先行通知書中指出欲證明弧狀
刮片之功效，應提出可信之實驗報告證明其功效，原告無法提出實驗報告，僅要求當
面說明，被告並無適當之設備及儀器，原告當面示範，光憑肉眼觀察其刮水功效，往
往因人而異，無法作正確之判斷，極不科學。綜上所述，本案與習知直線狀刮片比較
，並無增進功效之處，為運用申請前既有技術，而為熟習該項技術者所能輕易完成，
且未增進功效，難謂符合新型專利之要件。原處分不予專利，並無違法，原告之訴無
理由，請駁回之等語。
　　理  由
按新型係運用申請前既有之技術或知識而為熟習該項技術者所能輕易完成且未能增進
功效時，雖無同條第一項所列情事，仍不得申請取得新型專利。本件原告於八十三年
十二月二十四日以其「雨刷結構改良」申請新型專利，經被告審查，不予專利。原告
修正申請專利範圍，申請再審查，被告以本案係由大架、中架、小架及雨刷橡膠片所
構成，其特徵在於：大架呈向下彎曲之弧形狀，中架兩端所設嵌孔及爪部為不同一直
線狀設計，俾使雨刷本體下方橡膠片呈向下彎曲，以提供雨刷本體能與引擎蓋內側緣
作視覺協調配置收合，及加速清除異物或雨水。其與習用雨刷結構主要不同點在於本
案刮片呈弧形，習用者為直線狀，所稱弧狀刮片有諸多優點，並不存在：直線狀刮片
隨著刮片左右擺動而排除雨水，非如再審查理由書附件所示上下擺動，當刮片暫停於
左右兩端點時，雨水沿刮片流下，直線狀或弧狀並不影響雨水流下之速度，事實上，
刮片暫停時間並不足以讓雨水全部流下，只是把雨水刮到掃過面積之外，故弧狀刮片
就能加速排除雨水或異物的說法，毫無根據。雨刷刮除雨水之效果主要與刮片和擋風
玻璃貼合度有關，只要貼合良好，刮除效果便佳。堆積在雨刷側之雨水，根本不影響
刮除效率，弧狀刮片之流下雨水不易在雨刷上堆積之說法亦不能成立。擋風玻璃並非
平面，弧狀刮片在非平面玻璃上移動，將使得刮片與玻璃無法保持垂直，而平直的刮
片可以保持垂直狀態，刮除效率佳。且雨刷掃過之面積是汽車安全規範之一，以相同
長度之刮片比較，弧狀刮片掃過之面積較小。故本案實為運用申請前既有技術，而為
熟習該項技術者所能輕易完成且未增進功效，不符新型專利要件。又本案未提出可信
之實驗報告及數據，僅要求面詢、示範，唯此種實驗應有適當設備模擬雨水，並有儀
器可測出雨水在擋風玻璃上堆積情形，當面示範既無設備，單憑肉眼觀察無法做適當
評斷，況本案構造由說明書已可清楚了解，並無面詢之必要，乃為本案應不予專利之
審定。原告以雨刷刮除效果是否良好，除與玻璃貼合度有關外，尚需考慮其他因素。
本案呈活動式弧面貼合於擋風玻璃，其大架呈向下彎曲之弧形狀，中架兩端所設嵌孔
及爪部為不同一直線狀設計，使雨刷下方橡膠片呈向下彎曲，弧狀刮片於作動時，能
加速排除雨水或異物，又能消弭雨刷受風阻而上掀情形，排除習用直線式雨刷將異物
及雨水上下來回無法排除之缺失，具增進功效。被告應予面詢之機會證明，至本案掃
過面積與直線刮片相較差距相當微小，不足以影響刮刷效果及達成之功效云云。訴經
經濟部訴願決定除持與原處分相同之論見外，並以擋風玻璃並非完全平面，直線式刮
片刀尖與擋風玻璃垂直，刷動時因摩擦力作用，使刮片與玻璃面產生微小傾斜，但此
種傾斜在整條刮片上係屬均勻，能維持良好刮水功效。本案之弧狀刮片於刷動時，隨
擋風玻璃形狀產生之傾斜不均勻，刮片呈扭曲狀，縱扭曲程度不大，其與擋風玻璃保
持垂直緊貼之功效，亦不如直線狀刮片。且本案一再強調弧狀刮片功效較佳，惟不否
認其掃過面積較小，因其並未指定特定大小之弧度，則依其說明，應係弧度愈大，效
果愈好，則其掃過面積差距不可謂不大。原告於申復時曾要求面詢當面實驗，惟此種
實驗應有適當設備、儀器，僅憑肉眼觀察無法做正確判斷，而習用直線狀刮片刮除雨
水效果已相當良好，本案縱當面示範，充其量只能看到兩種刮片以肉眼判斷都是良好
，必須用儀器測出其間差距，原告未能提出實驗報告，當面示範並無意義。再者，原
告於申請再審查時，已將本案可消弭雨刷受風阻而上掀之效果排除在本案創作特徵外
，自不得於訴願時再將之列入本案所具功效等由，而駁回其訴願，再訴願決定亦同。
原告提起行政訴訟，主張如事實欄所載，經查經濟部於訴願程序中曾將本案送請國立
臺北技術學院陳述意見結果，略謂：「．．．雨刷片之刮刷功效主要係以雨刷與擋風
玻璃間之貼合度、相對速度等運作而定，系爭案在雨刷片兩端向下彎曲成弧狀，其將
異物及雨水刮除之效果並未顯著提昇。現行直線狀刮片端緣與擋風玻璃垂直，刮刷時
因摩擦力作用使刮片與玻璃面產生微小傾斜，整條刮片仍均勻貼合在玻璃面上。弧狀
刮片則於刷動時產生不均勻傾斜，刮片因而扭曲，其與擋風玻璃保持垂直緊貼之功效
並不如直線狀。並以相同長度及使用環境條件下相比較，直線狀刮片掃除過面積梢大
於弧形刮片，至於面詢實驗，因若無適當設備和儀器，光憑肉眼觀察，難予比較其間
差異，而不具面詢意義。綜上所述，原審查認定系爭之弧狀刮片與習知直線刮片比較
並無增進功效之處，僅運用申請前既有技術，而為熟習該項技術者所能輕易完成之轉
用修飾，且未增進功效，難謂具新型專利要件，原審定並無違誤。」經濟部於再訴願
階段，復送請該院陳述意見，亦謂：「．．．本案弧狀刮片於擋風玻璃面上刷動時，
刮片易呈扭曲，則其與擋風玻璃保持垂直緊貼的功效不如直線狀者。雨刷功效之比較
，必須在相同環境條件下比較方有意義，諸多外來因素（如雨水多寡、雨刷臂壓力，
雨刷架之排風等），並不影響弧形刮片與直線刮片的功效比較結果，且光憑肉眼觀察
，尚無法做正確的判斷，有賴適當的設備及儀器。若提不出實驗報告，當面示範，僅
憑肉眼觀察，並無意義。．．．綜上所述，本件系爭之弧狀括片結構與習知直線刮片
比較，並無增進功效之處。．．．」國技臺北術學院為學術係學術研究機構，具專業
素養，所陳述意見既無違背法令或論理原則等情形，自堪採納。原處分及一再訴願決
定為駁回原告新型專利申請之理由，與國立臺北技術前述意見並無不符，其認定本案
與習知直線狀刮片比較，並無增進功效之處，為運用申請前既有技術，而為熟習該項
技術者所能輕易完成，且未增進功效，不具新型專利要件而駁回，揆諸首揭規定，俱
無不合。現行車輛之雨刷作動時多數係以支點為圓心，作一約四分之一圓刮動，如附
件一圖Ｂ所示，約在九點鐘位置至十二點鐘位置間來回擺動，其方向係左下至右上再
由右上向左下，原處分係依現行車輛雨刷狀況為審查，非依附件一圖Ａ狀況審查，已
據被告答辯甚明。雨刷既係左下、右上方向擺動，則原處分稱：「直線狀刮片隨著刮
片左右擺動而排除雨水，非如再審查理由書附件所示上下擺動（即附件四，該圖僅畫
雨刷呈水平狀，文字載為向上、向下）」，用詞縱未盡妥善，亦難認係錯誤，尚不得
據此主張其結論為不當。原告所提附件二係雨刷於左下端點，水平停止狀態時狀況，
然雨刷於左下端點停駐時間極短，雨水、異物未及堆積，當雨刷復向右上端點擺動，
至垂直狀態時，雨刷上側之雨水、異物均隨之排於雨刷刮過面積之右側，雨刷再向左
下擺動時，上側雨水、異物即受重力影響，由被排開之位置（雨刷刮過面積之右側）
向下流動，應無停留於雨刷上側之理。刮片係軟質橡膠，於刷拭作動開始，無論直線
或弧形刮片固均會扭曲，惟依國立技術學院所陳專業意見，直線狀者扭曲均勻，刮片
與玻璃面較能保持垂直貼緊；弧狀者則扭曲不均勻，其刮片與玻璃面較難全面保持垂
直貼緊，而影響其雨水等刮除效果，是原處分稱：「擋風玻璃並非平面，弧狀刮片在
非平面玻璃上移動，將使得刮片與玻璃無法保持垂直，而平直的刮片可以保持垂直狀
態，故刮除效率佳」等語，並無違誤。原告所舉黑白、彩色電視機之例，與本案完全
無關。又專利法第四十四條係規定，專利專責機關於審查時，得依職權或申請限期通
知申請人或異議人到局面詢；或為必要之實驗、補送模型或樣品；或補充或修正說明
書或圖式。依此規定，被告認有必要時，「得」通知申請人等為面詢等，如無必要，
申請人縱為申請，被告亦無通知面詢等義務。被告認本案依專利說明書，已清晰明瞭
其專利申請內容，而未通知原告面詢，於法無違。其所述增進功能，被告依所提資料
，本職權認其不存在，亦未違反上開規定，並無原告所稱本案尚處存疑階段，被告無
法做出詳斷情形。至原告請求當場實驗，因本案案情已明，無實驗之必要，且實驗本
案雨刷功效有無增進，須將其他影響雨刷刮除效果之因素排除（例如雨刷刮片與玻璃
之貼合度、雨量、雨刷臂壓力，雨刷架之排風、雨刷擺動速度等均須相同），始能進
行實驗，實驗結果亦應由精密儀器設備予以判讀，單憑肉眼無法正確判斷，本院並無
上開設備儀器，無從進行當面實驗。原告所述各節，均無可採，其訴非有理由，應予
駁回。
據上論結，本件原告之訴為無理由，爰依行政訴訟法第二十六條後段，判決如主文。
中    華    民    國     八十七      年      九      月     二十四      日
                    行 政 法 院 第 一 庭
                                審 判 長 評  事      黃  綠  星
                                         評  事      徐  樹  海
                                         評  事      高  秀  真
                                         評  事      藍  獻  林
                                         評  事      黃  璽  君
右  正  本  證  明  與  原  本  無  異
                                         法院書記官  邱  彰  德
中    華    民    國     八十七      年      九      月     二十四      日
